最高法院刑事判決　　　　　　九十四年度台上字第五五０八號
　　上　訴　人　丙○○
　　　　　　　　　　　　另案.
　　　　　　　　乙○○
　　　　　　　　　　　　號
　　　　　　　　甲○○
　　　　　　　　　　　　之3
　　　　　　　　　　　　（另案在台灣雲林第二監獄執行中）
上列上訴人等因擄人勒贖等罪案件，不服台灣高等法院台中分院
中華民國九十四年六月二十一日第二審判決（九十四年度上訴字
第七０九號，起訴案號：台灣南投地方法院檢察署九十三年度偵
字第五二八、五二九、一０九八、一０九九、一五四八、一五六
六、一五六七、一五六八、二六四一號），提起上訴，本院判決
如下：
    主  文
原判決關於甲○○部分撤銷，發回台灣高等法院台中分院。
其他上訴駁回。
    理  由
一、發回部分：
本件原判決認定上訴人甲○○明知張宏吉所欲承租之處所，係用
來藏匿綁架人質及供張錫銘、張宏吉、丙○○、林國忠等擄人勒
贖者藏匿之用，竟基於幫助擄人勒贖之犯意，除受張宏吉之託，
於民國九十三年一月間出面代向仲介公司承租嘉義市○○街一二
四之十八號房屋，並陪同張宏吉前往與不知情之屋主邱義明簽約
外，且於張錫銘等人於九十三年四月二日在台南縣歸仁鄉綁架鄭
進富，將其拘禁上址期間，負責提供飲食予張錫銘等人及鄭進富
食用，並另行提供其所有Ｓ六－六六三一號吉普車給丙○○等人
使用（張宏吉曾於九十三年四月六日駕駛該車至嘉義市○○路某
通信行購買行動電話一支），藉以規避司法機關監控、清查，嗣
於九十三年五月五日上午七時許，經警在上址查獲上訴人甲○○
及丙○○、江志成等人，並救出鄭進富等情。因而撤銷第一審關
於甲○○部分之判決，改判論處甲○○幫助意圖勒贖而擄人罪刑
，固非無見。
惟查：(一)、犯罪事實應依證據認定，有罪之判決書應於理由內記
載認定犯罪事實所憑之證據及其認定之理由，否則即有理由不備
之違法。原判決認定甲○○於九十三年一月間受張宏吉請託，出
面代向仲介公司承租房屋時，即明知承租之處所係用來藏匿綁架
之人質及供張錫銘等人藏匿之用，而基於幫助擄人勒贖之犯意代
為租屋等情。然依原判決所載，張錫銘、丙○○、張宏吉、林國
忠等人係於九十三年四月二日綁架鄭進富，且張錫銘等人係於同
年三月間始共同謀議擄走鄭進富進行勒贖犯行，則甲○○何以於
張錫銘等人謀議綁架鄭進富之前之九十三年一月間，即知悉張宏
吉委託其出面代租房屋係用以藏匿綁架之人質？有何證據證明其
代租房屋時即係基於幫助擄人勒贖之犯意為之？原判決就此未說
明其憑以認定之證據與理由，顯有判決不備理由之違法。(二)、有
罪判決書之事實一欄，為判斷其適用法令當否之準據，應將法院
依職權認定與該當犯罪構成要件之事實翔實記載，始足判斷其適
用法令之當否。倘若事實欄無此記載，而理由加以說明，則判決
理由失其依據，其判決當然為違背法令。原判決理由欄丙、二、
(五)、(3)、(4)說明甲○○擔任擄人勒贖正犯丙○○、張宏吉對外之
聯繫窗口，而為幫助擄人勒擄之犯行。但原判決事實欄並未記載
甲○○有此犯行，故此部分理由之說明失其事實之依據，亦有未
合。(三)、原判決事實欄記載甲○○提供其吉普車給丙○○等人使
用，藉以規避司法機關監控、清查，而為幫助擄人勒贖犯行等情
。但甲○○並未供承其出借吉普車之目的係幫助丙○○等人藉以
規避司法機關監控、清查，其於警詢時並稱：九十三年四月底張
宏吉曾向伊借車說要到山上看檳榔等語（見偵字第一五六七號卷
第三十六頁）。究竟憑何證據認定甲○○出借吉普車係出於幫助
擄人勒贖之犯意為之，原判決未說明其理由，亦有判決理由欠備
之違誤。甲○○上訴意旨指摘原判決上開部分違背法令，尚非全
無理由，應認有發回更審之原因。
二、上訴駁回部分：
按刑事訴訟法第三百七十七條規定，上訴於第三審法院，非以判
決違背法令為理由，不得為之。是提起第三審上訴，應以原判決
違背法令為理由，係屬法定要件。如果上訴理由狀並未依據卷內
訴訟資料，具體指摘原判決不適用何種法則或如何適用不當，或
所指摘原判決違法情事，顯與法律規定得為第三審上訴理由之違
法情形，不相適合時，均應認其上訴為違背法律上之程式，予以
駁回。本件上訴人丙○○上訴意旨略稱：(一)、被害人洪俊彥、鄭
進富於警詢及偵查中均證稱：被綽號「小黑」的成年人（即張錫
銘）指使之集團控制行動自由等語，洪俊彥警詢時並稱張錫銘及
張宏吉為綁架伊之人等語，足見丙○○並非核心人物，焉有可能
參與謀議擄人勒贖之事，此由丙○○只負責開車及看管人質即可
證明，原審未詳查事實竟對丙○○論以主謀罪名，顯有違誤。(二)
、原判決事實欄記載張錫銘、丙○○持槍下車強押洪俊彥等情，
但原判決理由欄卻引用洪俊彥所為張錫銘、張宏吉二人為綁架者
之供述，顯屬矛盾。(三)、丙○○於警詢時表示願戴罪立功，身先
士卒帶警察擒捕張錫銘，但筆錄未記載此語，原判決未審酌及此
，認丙○○犯罪後毫無悔意，有判決理由欠備之違誤。(四)、原判
決附表一編號一至四及六之物，均為張錫銘所有，原判決竟於丙
○○之主刑後諭知沒收，又未說明其沒收之理由，亦有判決理由
欠備之違法。(五)、原判決事實欄記載「推由張錫銘、丙○○各持
手槍、子彈下車強押洪俊彥」等情，惟原判決理由欄未說明認定
上開犯罪之實施及態樣之證據，有判決不備理由之違法。(六)、丙
○○於原審辯稱：伊押走洪俊彥之後，就與洪俊彥同車，勒索新
台幣（下同）一億元之事，伊不知悉，後來伊只負責看管人質而
已等語，與九十三年五月五日警詢中之自白迥不相同。究竟實情
為何？丙○○是否有共同擄人勒贖之犯意？丙○○上開所辯為何
不足採？原審未予調查、說明，有調查未盡及判決不備理由之違
法。(七)、原判決引用洪俊彥警詢中所為歹徒應有十幾人，共有二
部車之證詞，認定丙○○犯罪，但原判決事實欄記載綁架洪俊彥
者為三人，車輛為一部等情，與所引用之洪俊彥之證言不符，顯
有未當。(八)、丙○○堅決否認知悉張錫銘、林國忠逼鄭進富打電
話向親友勒贖之事，原判決事實欄雖記載丙○○與張錫銘等人共
同謀議擄走鄭進富以勒贖金錢等情，但理由欄卻未說明憑以認定
該事實之證據，亦有理由不備之違法。(九)、鄭進富警訊時稱：有
二人持短槍抵住伊腰部等語，偵查中則稱：伊一開始眼睛就被矇
著，耳朵也矇著等語，先後所述不一，原審未查明何者為可採，
而併採用，自有違誤。(十)、原判決以江志成係聽從張錫銘指揮，
參與看管人質之程度位居低位，而量處輕刑，對相同情形之丙○
○又量處共犯之重刑，有判決理由矛盾及適用法則不當之違法等
語。上訴人乙○○上訴意旨則略稱：(一)、原判決事實欄記載乙○
○於九十三年一月十七日受林國忠委託尋找處所時，明知係為藏
匿綁架人質之用等情，但理由欄無隻字提到認定此事實所憑之證
據，有判決不載理由之違法。(二)、原判決理由欄論述乙○○與林
國忠之行動電話通聯紀錄，顯示九十三年一月十六日之前，無相
互聯絡，卻於同年月十七日起密集聯絡。然原判決卻未說明此證
據之證據價值，與待證事項有何關聯性，顯有理由不備之違法。
(三)、原判決以乙○○就「林國忠有無寄放槍枝在乙○○處所」、
「有無參與擄人勒索提供場所供人質藏置」二個問題之測謊，呈
現情緒波動反應，研判係說謊，採為不利乙○○認定之佐證。然
乙○○之選任辯護人於第一審及原審曾提出下列質疑：(1)、關於
測謊對象身心狀況調查表相當簡陋，未對受測對象之血壓、脈博
加以初步評定，二十四小時內服用之藥物種類為何及對測謊之實
施是否會造成影響，未加說明，測試前一日睡眠六至八小時是否
足夠，是否在容許施測範圍，亦無從理解。(2)、依卷附之測謊過
程參考資料，實難看出施測者之專業與否對電腦判讀結論上有何
影響，尤其乙○○明確指出共有三次施測，但檢附之資料只有二
次，更令乙○○心起疑問，此測謊報告不應做為入罪之重要證據
。(3)、測謊題目之設計上，為何未直接詢問「你在提供場所時，
是否知悉做為藏置綁架人質之用？」，反而問「有無參與擄人勒
索提供場所供人質藏置？」，案發後，乙○○從報紙等報導，已
知悉其提供之場所應為林國忠等人擄人勒贖案中藏置人質之用，
致形成認知上的混同，當然有參與提供場所係供人質藏置之認知
，縱於測謊時，回答有說謊反應，亦屬常情，無法資為不利乙○
○認定之證據。原判決就上述質疑未說明不可採之理由，又未命
鑑定機關提出說明，有調查未盡及判決不備理由之違法。(四)、原
判決理由欄認定乙○○於九十三年一月十八日送早餐至山區時，
見洪俊彥遭捆綁在車內，並有二人持槍警戒，此情應為乙○○所
能知悉被害人為遭綁架之人質。但此理由之說明與事實欄所載乙
○○於受林國忠委託找尋處所時，即知該處所是為藏匿綁架人質
之用等情，就何時知悉供藏匿人質之用，與上開理由說明並不相
符，有理由矛盾之違法。(五)、乙○○於偵、審中陳稱九十三年一
月十八日送早餐時，並未看清車內情形，僅知道車內有人在睡覺
，其情狀似有異，但此僅止於懷疑，似無積極證據足以證明乙○
○當時知悉車內之人為遭張錫銘綁架之人質，原判決自為不利乙
○○之推論，有認定事實不依證據之違法。(六)、乙○○提供場所
之行為完成後，縱知悉張錫銘將人質藏置該處，不得以未請求張
錫銘等人離開，即認屬幫助擄人勒贖行為之繼續。況當時張錫銘
等人持有槍、彈，亦難期待乙○○能命令張錫銘等人離開，以排
除「幫助」之嫌，原判決如此認定，有違經驗法則。(七)、原判決
既以乙○○受林國忠之託寄藏子彈之行為佐證乙○○有幫助擄人
勒贖之犯意，則寄藏子彈亦應在幫助擄人勒贖行為之列，原判決
認寄藏子彈犯行係另行起意為之，認事用法亦有違誤。(八)、乙○
○是凡夫俗子，有點講義氣，也有點怕事，張錫銘又是連黑道人
士都敢綁的人，誰敢得罪，故乙○○送早餐上山後，心裏有疑，
亦不敢報警，原判決未考量此情節，所為量刑實屬過重，有違憲
法所揭櫫的比例原則等語。
惟查證據之取捨、證據證明力之判斷及事實有無之認定，為事實
審法院之職權，苟其取捨判斷與認定，並不違背論理法則及經驗
法則，即不容任意指為違法，而執為第三審適法之上訴理由。本
件原審認定上訴人丙○○有原判決所載之共同連續意圖勒贖而擄
人之犯行，上訴人乙○○有原判決所載之幫助意圖勒贖而擄人及
未經許可寄藏子彈二罪之犯行，係以：(一)、丙○○與共犯張錫銘
、張宏吉、林國忠等人共同意圖勒贖而擄走洪俊彥；乙○○則基
於幫助擄人勒贖之犯意，受林國忠之託代為尋找高雄縣內門鄉○
○村○○道路旁之臨時遮雨棚，供藏匿人質洪俊彥，並提供早餐
至該遮雨棚予張錫銘、丙○○、洪俊彥等人食用，又於警方至該
山區執行圍捕時，指引張錫銘等人逃逸以規避員警查緝部分：此
部分事實，係依憑被害人洪俊彥之指述、丙○○於警訊、偵查及
第一審時之供詞、乙○○於警訊、偵查之供述；乙○○經法務部
調查局測謊結果，就其否認提供場所供藏置人質之回答，呈現情
緒波動反應，研判應係說謊，有測謊報告書可稽；丙○○等被警
查扣用以犯案之槍、彈，經內政部警政署刑事警察局鑑定結果，
均具殺傷力，有槍彈鑑定書附卷足憑；此外，復有乙○○提供藏
匿處所之現場圖、現場採證照片、被害人洪俊彥之行動電話通聯
紀錄及其譯文、洪俊彥書寫之信函之採證翻拍照片、洪俊彥、丙
○○指認共犯張錫銘、張宏吉、林國忠之刑事檔案相片、丙○○
等人綁架洪俊彥後之逃逸路線圖及逃逸時路口監視器翻拍相片等
證據資料，予以綜合判斷，認丙○○、乙○○此部分犯行，足堪
認定。(二)、丙○○夥同張錫銘、張宏吉、林國忠等人共同意圖勒
贖而擄走鄭進富部分：此部分事實，已據被害人鄭進富於警詢及
偵查中指訴甚詳，並經丙○○於警詢及偵查中、共犯林國忠於偵
查中供承不諱，鄭進富遭綁架期間被逼以行動電話向家人、朋友
李美蓉、李綜文、張雅玲等人求助籌贖金，以及李美蓉已匯款一
千五百萬元贖金等情，復已據證人陳淑貞、唐寶慶、李美蓉等人
於警詢中證述屬實，並與證人黃連堂、謝孟住、李茂坤於偵查中
證述情節相符，且有匯款資料、行動電話通聯紀錄等在卷可證，
此外，並有查扣供犯案所用之槍、彈，拘禁鄭進富之嘉義市○○
街一二四之十八號樓層平面圖，丙○○、江志成、甲○○指認林
國忠、張宏吉、張錫銘刑事檔案相片、口卡等可資佐證等證據資
料，予以綜合判斷，認丙○○此部分犯行事證明確，亦堪認定。
(三)、乙○○受林國忠之託寄藏十九顆子彈部分：此部分事實業據
乙○○於警詢、偵查、第一審及原審審理中坦承不諱，核與證人
詹世平證述情節相符，並有查扣之子彈可憑，該子彈經刑事警察
局鑑定結果，均具殺傷力，有槍、彈鑑定書在卷可按，事證明確
，犯行洵堪認定。又以核丙○○所為，係犯刑法第三百四十七條
第一項之擄人勒贖罪、槍砲彈藥刀械管制條例第七條第四項未經
許可持有手槍罪、同條例第十二條第四項之未經許可持有子彈罪
，依想像競合、牽連犯規定從一重之擄人勒贖罪處斷。其先後二
次擄人勒贖犯行，時間緊接，觸犯構成要件相同之罪名，為連續
犯，以一罪論，並於法定刑內量處其刑。另核乙○○所為，幫助
擄人勒贖部分，係犯刑法第三百四十七條第一項擄人勒贖罪之幫
助犯，依刑法第三十條第二項規定減輕其刑；寄藏子彈部分，係
犯槍砲彈藥刀械管制條例第十二條第四項之未經許可寄藏子彈罪
。其所犯二罪，犯意各別，罪名互異，應分論併罰，並依法酌情
量處其刑，且定其應執行之刑。已詳其所憑證據及認定之理由
。復指駁、說明丙○○所辯其未參與擄人後之勒贖行為，不成立
擄人勒贖罪云云；乙○○辯稱：當初林國忠表示在外與人結怨，
恐遭報復，而代為尋找避難處所，不知有擄人勒贖之事，亦不知
車內之人係綁架之人質，測謊報告無實質證明力云云，何以為不
足採信之理由。所為論斷，均有卷存證據資料可資覆按。從形式
上觀察，並無違背法令之情形存在。上訴意旨雖指摘原判決違法
，然查擄人勒贖罪並無主持、操縱或指揮犯罪者應加重其刑之規
定，原判決係以丙○○已參與擄人勒贖犯罪構成要件之擄人犯行
，而論以共同正犯，丙○○上訴意旨謂原判決認其參與謀議犯罪
，而論以主謀罪云云，尚有誤會。被害人洪俊彥九十三年六月十
二日之警詢筆錄係記載其指認警方提示之張錫銘、林國忠、張宏
吉三人之口卡後，認出張錫銘、張宏吉正是綁架伊之人，張宏吉
為開車者，並稱另一位丙○○已先行指認，丙○○駕駛伊所有小
客車逃逸等語，其所稱張錫銘、張宏吉為綁架其之人，並非指二
人為持槍下車強押其之人，而係指二人有參與綁架犯行，與事實
欄所載由張錫銘、丙○○持槍下車押人等情，並無矛盾。又鄭進
富於警詢中所稱有二人持槍抵住其腰部等情，係指其尚未被押上
車之情形，至於其於偵查中所稱其眼、耳被矇著，係指被押上車
之後之情形，其先後所述情節，亦無矛盾可言。原審量刑時就丙
○○部分係以其犯罪後態度尚好，為其審酌之情狀之一，並非認
其犯罪後毫無悔意，有原判決第三十七頁第十七行之記載可證，
丙○○上訴意旨謂原判決認其犯罪後毫無悔意云云，亦有誤認。
原判決附表一編號一至四及六之物雖係共犯張錫銘、張宏吉所有
之物，但原判決係認定供犯罪所用之物，則基於共同正犯應就全
部犯罪結果共負責任之法理，於丙○○之主刑下，諭知沒收該物
品，並無違法。洪俊彥警詢中雖曾稱歹徒應有十人左右，共有兩
部車等語，但原判決並未引用此陳述為論罪之依據，丙○○上訴
意旨謂原判決引用之，與事實欄所載之共犯人數、車輛不符云云
，自非依據卷內資料執為指摘之合法上訴理由。原判決係綜合乙
○○與林國忠之行動電話於九十三年一月十七日密集聯絡，乙○
○於九十三年一月十八日送早餐至山區時，被害人遭捆綁於車內
，並有二名持槍者警戒等情事，認定乙○○知悉洪俊彥係遭綁架
之人質；又原判決係依憑乙○○於九十三年一月十七日與林國忠
見面時，林國忠告知其有二名友人要避風頭，乙○○且開車帶林
國忠等人至山上之供詞，認乙○○知悉林國忠委託其尋找之處所
係供藏匿綁架人質之用。乙○○上訴意旨謂原判決就上開事項未
說明其憑以認定之理由及其關聯性云云，尚有誤會。原判決理由
欄甲、二、(四)已說明乙○○之測謊報告書得採為不利於乙○○認
定之佐證，其辯護人爭執該測謊過程實施之命題等未臻詳實，並
逕認該測謊報告無實質證據證明力云云，難以憑採之理由，並無
調查未盡及理由不備之違法。上訴意旨就此再為爭執，並非合法
之上訴理由，況縱捨去此測謊報告，依其他事證，亦足認定其犯
罪，於判決本旨並不生影響，益徵尚難執此指摘原判決違法。原
判決理由欄甲、二、(三)、(4)、係說明乙○○於九十三年一月十八
日送早餐時目睹洪俊彥被捆綁車內，車外有二人持槍警戒等情事
，益證其知悉被害人係被綁之人質；又以乙○○於九十三年一月
十九日仍帶領張錫銘等人擺脫警方查緝，則乙○○於張錫銘等人
擄人勒贖犯行繼續中，予以助力，有幫助擄人勒贖之犯意之理由
，至於該理由中所載乙○○於十八日上午「即知情」被害人係人
質，用語雖欠妥適，惟尚難以此證明乙○○無幫助擄人勒贖犯行
。乙○○受林國忠之託寄藏之子彈，並未用以擄人勒贖，原判決
認乙○○所犯前開二罪犯意各別，予以分論併罰，並無乙○○所
指之違法。至於丙○○、乙○○其他上訴理由，乃係就原審已調
查、說明之事項及依憑證據所為認事、採證、量刑職權之合法行
使，依憑己見，所為之任意指摘，並重為事實之爭執，否認犯罪
，殊與法律規定得為第三審上訴理由之違法情形不相適合。衡以
前開說明，其上訴為違背法律上之程式，應予駁回。
據上論結，應依刑事訴訟法第三百九十七條第一項、第四百零一
條、第三百九十五條前段，判決如主文。
中　　華　　民　　國　九十四　年　　十　　月　　六　　日
                      最高法院刑事第十庭
                          審判長法官  陳　正　庸
                                法官  賴　忠　星
                                法官  王　居　財
                                法官  林　開　任
                                法官  林　立　華
      本件正本證明與原本無異
                                      書  記  官
中　　華　　民　　國　九十四　年　　十　　月　 十三　 日
                                                      Ｊ
